臺灣高等法院臺中分院刑事判決　　　95年度選上訴字第3017號
上　訴　人　臺灣臺中地方法院檢察署檢察官
被　　　告　甲○
選任辯護人　周啟同律師
上列上訴人因被告違反公職人員選舉罷免法案件，不服臺灣臺中
地方法院95年度選訴字第34號，中華民國95年11月13日第一審判
決（起訴案號：臺灣臺中地方法院檢察署95年度選偵字第30號、
第38號、第40號），提起上訴，本院判決如下：
    主  文
原判決撤銷。
甲○對於有投票權之人，行求不正利益，而約其投票權為一定之
行使，處有期徒刑壹年拾月，緩刑肆年，褫奪公權肆年，並向公
庫支付新臺幣拾萬元。
    事  實
一、甲○係臺中市南屯區田心里守望相助隊之副大隊長，吳碧珣
    （業經檢察官為不起訴處分確定）則為第十七屆田心里之里
    長。民國（下同）95年3月10日至12日， 田心里守望相助隊
    舉辦該隊95年度之自強活動，以二部遊覽車搭載守望相助隊
    隊員及其眷屬前往新竹縣關西鎮、宜蘭縣及花蓮縣等地旅遊
    ，其中有多人設籍於田心里（詳如附表所示）。詎甲○明知
    吳碧珣擬參加第十八屆田心里長之選舉，為使吳碧珣能當選
    第十八屆臺中市南屯區田心里里長，竟基於對於有投票權之
    人，行求不正利益，而約其行使一定投票權之犯意，於95年
    3月12日中午， 上開二部遊覽車行經宜蘭縣擬返回臺中市之
    際，接續至上開二部遊覽車上，向參加旅遊者表示：「今年
    6 月10日的里長選舉，請大家支持吳碧珣里長連任，如果明
    年有機會舉辦自強活動，同樣有二台車子出遊，我會每部遊
    覽車贊助新臺幣（下同）五千元，做為旅遊費用」等語，向
    具有田心里里長選舉人資格之蔡春來、黃登釧、張永森、廖
    崇景、張文章、陳景文，及其他同車具有投票權之田心里里
    民，行求減少旅費支出之不正利益，以此方式請求投票支持
    吳碧珣，而約定使上開參加自強活動之田心里里民於里長選
    舉投票時，將票投予吳碧珣。嗣經法務部調查局臺中市調查
    站接獲檢舉，由臺灣臺中地方法院檢察署檢察官指揮法務部
    調查局臺中市調查站及臺中市警察局第四分局調查後，循線
    查獲上情。
二、案經法務部調查局臺中市調查站及臺中市警察局第四分局報
    請臺灣臺中地方法院檢察署檢察官偵查起訴。
    理  由
一、上開事實，業據被告甲○於偵查及原審審理時坦承不諱，核
    與證人蔡春來、黃登釧、林明坤、張永森、施庚寅、李程貞
    、廖崇景、張文章、陳景文、吳天河等人於偵查中證述之情
    節相符（選他字第54號偵查卷第40頁、第101頁、第110頁、
    第127頁、第136頁、第172頁、第190頁、第205頁、第233頁
    、第242頁、第243頁）。此外，並有旅遊估價單、錄音譯文
    、自強活動參加人名冊里長選舉候選人登記名冊影本、參加
    旅遊者之年籍資料各一份、錄音光碟一片附卷可資佐證，被
    告之自白，與事實相符。本件事證明確，被告犯行堪以認定
    。
二、按投票行賄罪之處罰分別規定於刑法第 144條及公職人員選
    舉罷免法第90條之1第1項，而公職人員選舉罷免法第90條之
    1第1項為刑法第144條之特別法， 依特別法應優先適用於普
    通法之規定，應優先適用公職人員選舉罷免法。次按公職人
    員選舉罷免法第90條之1第1項之賄選罪，係以對於有投票權
    人，行求、期約或交付賄賂或其他不正利益，而約其不行使
    投票權或為一定之行使為構成要件；其行求賄選階段，屬行
    賄者單方意思表示行為，不以相對人允諾為必要。另按投票
    行賄罪之客體有二種，一為賄賂，一為不正利益。所謂「賄
    賂」係指金錢或得以金錢計算之財物；「不正利益」則指賄
    賂以外，足以供人需要或滿足人之慾望，一切有形無形之利
    益而言；又對於有投票權之人提供免費或與成本顯不相當之
    餐飲，仍構成賄選罪。本件被告以日後贊助部分旅費之方式
    ，對於在中華民國第十八屆臺中市南屯區田心里里長選舉中
    有投票權之選民，以日後可減少旅費支出之利益，請求投票
    支持使吳碧珣能當選，而約請上述選民為投票權之一定行使
    ，其行為自足以干擾投票權人之投票行為。故核被告甲○所
    為，係犯公職人員選舉罷免法第90條之1第1項之對於有投票
    權之人行求不正利益，而約其投票權為一定之行使罪。被告
    雖同時對多數有投票權之人，行求不正利益，而約渠等為一
    定之行使，但因所侵害者為國家之單一法益，應屬單純一罪
    。又被告於臺中市調查站調查時供稱：「‧‧在該次旅遊活
    動將結束時，我經由吳碧珣的引薦在回程的遊覽車上向在座
    的里民發言講話，我向在座的里民拜託本次 6月10日的田心
    里里長選舉中請大家支持里長候選人吳碧珣再次連任，並向
    大家表示明年吳碧珣再次當選的話，我再辦理旅遊活動同樣
    出二部遊覽車出遊時，我會每部遊覽車贊助五千元」等語，
    偵查中被告亦為相同之供述（見選他字第54 號偵查卷第254
    頁、第255頁）， 則被告甲○於偵查中已就其對於有投票權
    之人，行求不正利益，而約其投票權為一定之行使等構成要
    件之事實坦白供述，自應認被告甲○已於偵查中自白，而合
    乎公職人員選舉罷免法第90條之1第5項前段之規定，應減輕
    其刑。至於被告雖有「當時還沒有提名選舉」、「我不知道
    這麼講是有犯法」等語（見選他字第54號偵查卷第 255頁）
    ，應係被告所為主張及辯解，仍不能否定被告在偵查中自白
    之效力。原審雖判處被告有期徒刑一年十月，並予緩刑四年
    ，但僅命被告向公庫支付五萬元，顯失之過輕，檢察官上訴
    意旨以此指摘原判決不當，為有理由，應由本院將原判決撤
    銷改判，爰審酌被告甲○假藉贊助旅費之名，行賄選之實，
    敗壞選風，影響選舉之公平及正確性，然其已坦承犯行，態
    度尚佳等一切情狀，量處有期徒刑一年十月，並依公職人員
    選舉罷免法第98條第3項、修正前刑法第37條第2項之規定，
    併予宣告褫奪公權四年。查本件被告行為後，雖刑法第37條
    第2項關於褫奪公權之規定，於94年1月7日修正， 將裁量宣
    告褫奪公權之有期徒刑宣告刑下限，由六月提高為一年（宣
    告褫奪公權之期間為一年以上十年以下，則未修正），並於
    95年7月1日施行，然此為從刑之科刑規範事項，應隨同主刑
    適用同一準據法，併予指明。末查，被告前未曾因故意犯罪
    受有期徒刑以上刑之宣告，此有臺灣高等法院被告前案紀錄
    表一份附卷可稽，其因一時失慮，致罹刑典，犯後坦承犯行
    ，本院認被告經受刑宣告之教訓，當知所警惕，而無再犯之
    虞，認所宣告之刑，以暫不執行為適當，又依最高法院95年
    度第8次刑庭會議決議，犯罪在新法施行前， 新法施行後，
    緩刑之宣告，應適用新法之規定，爰依修正後刑法第74條第
    1項第1款規定，併予宣告緩刑四年，以啟自新，且依修正後
    刑法第74條第2項第4款規定，命被告甲○向公庫支付十萬元
    。至公訴人雖求處被告甲○有期徒刑三年至三年六月，惟本
    院審酌被告甲○僅以日後贊助部分旅費即每輛遊覽車五千元
    之方式向有投票權之里民行求不正利益，其價值不高，且被
    告甲○已於偵查中自白，則依公職人員選舉罷免法第90條之
    1第5項前段之規定，減輕其刑後，本院認量處前開之刑，已
    足懲戒其犯行，求刑意旨，毋寧過重，附此敘明。
三、據上論斷，應依刑事訴訟法第369條第 1項前段、第364條、
    第299條第1項前段，公職人員選舉罷免法第90條之1第1項、
    第5項前段、第98條第3項，刑法第11條、第74條第1項第1款
    、第2項第4款、第37條第2項，判決如主文。
本案經檢察官乙○○到庭執行職務。
中　　華　　民　　國　　96　　年　　2 　　月　　13　　日
　　　　　　　刑事刑四庭  審判長法　官　洪　耀　宗
　　　　　　　　　　　　　　　　法　官  劉　登　俊
　　　　　　　　　　　　　　　　法　官  陳　欣　安
上列正本證明與原本無異。
如不服本判決應於收受送達後十日內向本院提出上訴書狀，其未
述上訴之理由者並得於提起上訴後十日內向本院補提理由書（
須按他造當事人之人數附繕本）。
                                書記官　阮　正　枝
中　　華　　民　　國　　96　　年　　2　　 月　　14　　日
附錄：
公職人員選舉罷免法第90條之1
對於有投票權之人，行求期約或交付賄賂或其他不正利益，而約
其不行使投票權或為一定之行使者，處三年以上十年以下有期徒
刑，得併科新臺幣一百萬元以上一千萬元以下罰金。
預備犯前項之罪者，處一年以下有期徒刑。
預備或用以行求期約或交付之賄賂，不問屬於犯人與否，沒收之
。
犯第一項或第二項之罪，於犯罪後六個月內自首者，減輕或免除
其刑；因而查獲候選人為正犯或共犯者，免除其刑。
犯第一項或第二項之罪，在偵查中自白者，減輕其刑；因而查獲
候選人為正犯或共犯者，減輕或免除其刑。
附表：參與田心里守望相助隊自強活動之人員
┌───┬────┬───────────────────┐
│編  號│設    籍│參          加          人          員│
├───┼────┼───────────────────┤
│  一  │ 田心里 │廖崇景、江銀池、何守地、楊嘉彰、張永森│
│      │        │、陳景文、賴月鳳、劉龍通、邱慧淑、林明│
│      │        │坤、林桂英、林豐二、林盧秀治、張朝棟、│
│      │        │黃登釧、張麗員、許水明、賴明賢、吳永福│
│      │        │、蔡春來、張文章、陳阿員、許國在、江勝│
│      │        │男、林　則、藍再立、林花首、黃義雄、吳│
│      │        │瑞賢、黃竹雄、謝允澤、林達森、呂滿月、│
│      │        │施春華、林達一、劉帝花                │
├───┼────┼───────────────────┤
│  二  │ 同心里 │吳天河、吳彥芬                        │
├───┼────┼───────────────────┤
│  三  │ 向心里 │施庚寅、林卉芝、劉佳芬                │
├───┼────┼───────────────────┤
│  四  │ 其  他 │林萃釵、簡晉祥、李程貞、林平和、陳月娥│
│      │（未設籍│、陳月嬌、蔡秉森、蕭國基、吳蘇彩雲、張│
│      │於田心、│宜仁、吳彥芳、張琪、張權、阮玫芬、鍾素│
│      │同心及向│英、林錫奎、饒志強、黃麗芬            │
│      │心里者）│                                      │
└───┴────┴───────────────────┘
